【裁判字號】    99,訴,1480
【裁判日期】    991028
【裁判案由】    漁業法
【裁判全文】
臺北高等行政法院判決
                                      99年度訴字第1480號
                                    99年10月14日辯論終結
原      告  甲○○
訴訟代理人  陳忠鎣律師
被      告  行政院農業委員會
代  表  人  乙○○○○○○○○住同上
訴訟代理人  丙○○
            丁○○
            戊○○
上列當事人間漁業法事件，原告不服行政院中華民國99年5 月20
日院臺訴字第0990094201號訴願決定，提起行政訴訟，本院判決
如下：
    主  文
原告之訴駁回。
訴訟費用由原告負擔。
    事實及理由
一、事實概要：原告係○○○168 號漁船（○○○ -1635 ）船主
    ，為依法領有漁業證照之漁業人。緣原告所僱用之船長案外
    人○○○ ，於民國（下同）96年9 月22日至97年1 月2 日，
    8 次駕駛該漁船至臺南縣將軍鄉平沙村平沙170 號之馬沙溝
    勗維漁船加油站（下稱馬沙溝加油站），其航程紀錄器實際
    未故障，卻以故障核算油量之不實證件購買優惠漁業動力用
    油計166 萬8,000 公升，並將部分所購得油量違法回賣予該
    加油站，經臺灣臺南地方法院檢察署（下稱臺南地檢署）以
    97 年 度偵字第6137號、第6138號、第6227號、第6228號、
    第1003 1及第11456 號檢察官起訴書，依詐欺罪起訴船長○
    ○○ ，被告乃依98年8 月3 日修正發布之「漁業動力用油優
    惠油價標準」（下稱優惠油價標準）第15條第2 項規定，以
    98 年11 月26日農授漁字第0981251346號函核處自98年12月
    15日起停止補助原告購買漁業動力用油之補貼款18個月；依
    同標準第14條第1 項第1 款及第2 款規定，以98年11月26日
    農授漁字第0981 324076 號函（下稱原處分）廢止原告上開
    漁業動力用油之優惠補貼款計新臺幣（下同）422 萬5,048
    元，並請原告於98年12月15日前繳回。原告不服，提起訴願
    ，經訴願決定撤銷被告對原告購買漁業動力優惠用油補貼款
    18個月之處分部分，而將其餘訴願予以駁回，原告對遭駁回
    部分仍不服，遂提起本件行政訴訟。
二、原告起訴主張略以：
  (一)按○○○ 168 號(○○○ -1635)漁船，係原告所有並僱用訴外人
    ○○○ 為該船船長，其犯詐欺被告所屬漁業署之漁業動力用
    油優惠補貼款之事實，原告不予爭執。惟被告核算○○○ 詐
    得之漁業動力用油共計166 萬8,000 公升，而認優惠用油補
    貼款為422 萬5,048 元，但此係依據臺南地檢署之起訴書逕
    行核定，與實際事實不符。
  (二)事實上，○○○ 自96年9 月22日起至97年1 月2 日止，僅有
    3 、4 次為不實記載，獲得漁業動力用油約6 、70萬公升，
    確實數量檢察官並未算出，經審理該案之臺灣臺南地方法院
    （下稱臺南地院）刑事庭法官調查後，認定其浮報數量應係
    112 萬7,044 公升，計詐領285 萬4,803 元，並於99年8 月
    26日以99年度簡字第2131號判決○○○ 犯共同詐欺罪，處以
    有期徒刑6 月，原告對臺南地院所認定之數據及判決結果，
    並不爭執。因此，被告對原告之廢止優惠用油補貼款處分，
    應以臺南地院認定之浮報數量為據，原告尚可勉強接受法院
    所認定之數量與金額；且船長○○○ 已被判處有期徒刑6 月
    ，基於一案不兩罰原則，不應再以被告所認定之實際購油數
    量作為裁處行政罰基礎，被告以實際購油數量為計算依據，
    顯然違反憲法及刑法公平、公正、比例原則，況臺南地院刑
    事庭審理本案，費時一年多，始詳予算出○○○ 與同案各被
    告浮報用油數量及詐欺所得金額，如非以該法院判決為據，
    如何能讓受罰之原告心服口服？亦有失政府補助漁民優惠用
    油補貼政策，原處分及訴願決定顯然不當，本件如果應對原
    告科處行政罰，請以臺南地院99年度簡字第2131號確定判決
    原告實際浮報數量為據，以昭公允等語。求為判決明撤銷訴
    願決定及原處分。
三、被告則以：
（一）本件原告雖起訴稱被告之原處分係以臺南地檢署檢察官起
      訴書認定詐取漁業動力用油數量為據，不符合實情，應以
      臺南地院判決之認定數量及數額為據等語，但被告係依漁
      業法授權發布之「優惠油價標準」第14條規定及衡酌檢察
      官之偵查結果後而處分，非任意核處。又行政罰與刑事罰
      之性質不同，構成要件相異，原可各自認定事實。原告以
      不實文件申購優惠用油，被告係廢止各該航次申購優惠補
      助油量補貼款總數計算，不是以詐購不法利益部分計算。
（二）原告已於起訴狀坦承確實有以航程紀錄器實際未故障，卻
      以故障核算優惠用油量之不實證件購買漁業動力用油之事
      實，本件違規事證於客觀上足以明白確認。被告據檢察官
      之認定核處廢止原告優惠用油補貼，並無違法與不當等語
      ，資為抗辯。並求為判決駁回原告之訴。
四、本件爭點為原告主張被告應依臺南地院刑事判決認定之詐欺
    浮報數量為標準，而不應依該航次實際購油數量（按原告對
    該數量並不爭執）為計算依據，是否有理由?
五、本院判斷：
  (一)本件應適用之法令：
  按「漁業動力用油，免徵貨物稅。漁業動力用油優惠油價標
    準，由行政院定之。」漁業法第59條定有明文，行政院依上
    述規定授權訂定「優惠油價標準」。本件行為時係自96年9
    月22日至97年1 月2 日止，「優惠油價標準」96年9 月11日
    修正第4 條規定「依法領有漁業證照之漁業人於國內購買優
    惠漁業動力用油作漁業使用，依法免徵貨物稅、營業稅，並
    依本標準規定享有優惠油價之補貼款。．．」、第12條規定
    「油品公司銷售優惠漁業動力用油時，應按油牌價先予扣除
    前條第一項所定貨物稅、營業稅及前條第二項所定優惠油價
    補貼款，再由本院農委會編列預算，將補貼款無息歸付油品
    公司。」、第13條第1 項第1 款及第2 款規定「有下列情形
    之一者，漁業人應繳回該違規航次漁業動力用油之貨物稅、
    營業稅及優惠補貼款：一以不實證件購買優惠漁業動力用油
    。二將購買之優惠漁業動力用油轉借、販賣、移作他用或改
    變品質。．．」。嗣98年8 月3 日修正發布全文17條，第4
    條增訂第2 項、第13條第1 項第1 款、第2 款規定改列第14
    條第1 項第1 款、第2 款，除將「漁業人」修正為「使用甲
    種、乙種或丙種漁船油之漁業人」，以及「應繳回該違規航
    次漁業動力用油之貨物稅、營業稅及優惠補貼款」修正為「
    應繳回該違規航次漁業動力用油之優惠油價補貼款」外，餘
    內容未變更。
  行政罰法第5 條「行為後法律或自治條例有變更者，適用行
    政機關最初裁處時之法律或自治條例。但裁處前之法律或自
    治條例有利於受處罰者，適用最有利於受處罰者之規定。」
    本件修正前後關於應繳回該違規航次漁業動力用油之優惠油
    價補貼款部分並無變更，原處分係98年11月26日作成，其依
    據98年8 月3 日修正之「優惠油價標準」第14條第1 項第1
    款及第2 款規定，作成行政處分，核無違誤。
  (二)本件事實概要欄所述事實為兩造所不爭執，並有臺南地檢署
    檢察官起訴書、臺南地院99年度簡字第2131號判決附於原處
    分卷可稽，堪認為真實。
  (三)原告主張原處分依臺南地檢署檢察官起訴書實際購油數量認
    定，忽略漁業人將優惠用油一部分使用於漁船，僅一部分回
    售予加油站，被告未予分辨，有失政府補助漁民優惠補貼政
    策意義，顯有不當，且所屬船長已經臺南地院判刑，基於一
    案不二罰原則，不應再以實際購油數量裁處行政罰，原處分
    違反公平與比例原則云云。茲分述如下：
    1.「優惠油價標準」第14條規定未逾漁業法第59條規定之授
      權，亦無違反一行為不二罰原則。
      (1)按漁業法第1 條明定「為保育、合理利用水產資源，提
        高漁業生產力，促進漁業健全發展，輔導娛樂漁業，維
        持漁業秩序，改進漁民生活，特制定本法；本法未規定
        者，適用其他法令之規定。」，依此，行政院依漁業法
        第59條規定，授權行政院訂定「優惠油價標準」，是為
        達到漁業法第1 條所揭示改進漁民生活，扶助漁民降低
        生產成本，減輕漁民負擔之立法目的。因之，享有優惠
        利益之漁業人違反規定，濫用優惠之美意，法令當然應
        取消其優惠，否則如對違規者仍給予該航次用油優惠，
        豈非容忍其僥倖，對守法之漁業人亦有失公平。又「優
        惠油價標準」第14條所為繳回優惠補貼款規定，係為使
        漁業動力用油確實用於漁撈作業，避免不肖業者流用，
        影響國內油品市場秩序，並為達到補助漁業人從事漁業
        的立法目的，符合補貼款原意，為合目的性運作所必要
        ，未超越法律授權的內容、目的及範圍，無違授權明確
        性原則，自得予適用。
      (2)次按所謂「一行為不二罰原則」，又稱「禁止雙重處罰
        原則」，其本意即禁止國家對人民之同一行為，由於因
        制裁所適用之法規、主體及程序等差異，予以相同或類
        似之措施多次處罰，以避免破壞法秩序之安全，違背人
        民之信賴，自司法院大法官釋字第503 號解釋作成後，
        已可確立為我國行政罰上之重要原則。而行政罰係指違
        反行政法上義務而受罰鍰、沒入或其他種類行政罰等之
        裁罰性不利處分，亦即判斷是否屬行政罰，應視處分中
        是否具有「裁罰性」之性質。按「罰鍰為裁罰性之不利
        處分，而否准租稅優待之處分為非裁罰性之不利處分，
        並無重複處罰之情事，尚不違反一行為不兩罰原則。」
        （最高行政法院95年度判字第1366號意旨參照）。本件
        被告依據「優惠油價標準」第14條第1 項規定，命原告
        繳回優惠油價補貼款，係以不實證件購油及回售等違規
        情事為條件，而僅要求其將前享有之價惠油價補貼款繳
        回，與具有「裁罰性」之行政罰不同，揆諸上開說明，
        並不生違反一行為不二罰原則之情事；更何況本件受刑
        事罰者為案外人船長○○○ ，與本件原告為不同之主體
        ，對原告而言，亦不存在二罰之情事。是原告主張本件
        違反一案不兩罰原則，自不足採。
     2.「優惠油價標準」第14條規定並未違反比例原則：
        (1)按比例原則為調和公益與私利，達到實質正義的一種
          理性思考法則，本是行政法的一般原則之一，依行政
          程序法第7 條規定，包括採取之方法應有助於目的達
          成的適當性、有多種同樣能達成目的的方法時，應選
          擇人民權益損害最少之行為不超越實現目的必要程度
          的必要性，以及採取之方法所造成之損害不得與欲達
          成之目的之利益顯失均衡之手段應按目的加以衡判的
          衡量性。又按「行政機關對人民不履行行政法上義務
          時，進一步以強制力迫其履行義務或督促使其與履行
          義務同一狀態時，自得採取強制方法，而其倘能於實
          現義務之方法中選擇對義務人侵害最小之方法實施之
          ，未逾必要之程度，自符比例原則。」（最高行政法
          院93年度判字第378 號判決意旨參照）。
        (2)政府為扶助漁民降低生產成本，故對於依法領有漁業
          證照的漁業人，在國內購買漁業動力用油作漁業使用
          時，依一定標準給予優惠油價補貼。是漁業人以不實
          證件購買漁業動力用油或無從事漁撈作業主觀意思，
          僅為購買油品回賣以圖取優惠油價補貼，已然悖離補
          助漁業人的立法原意。「優惠油價標準」關於繳回優
          惠補貼款之規定，不以實質違規部分之漁業動力用油
          優惠補貼金額為限，即規範漁業人應繳回「該違規航
          次」漁業動力用油之優惠補貼款，係為健全漁業補助
          政策、遏阻違規轉售漁船用油、維持漁業秩序、維護
          公益所必要，並符社會公平正義原則，亦未逾越該違
          規航次漁業人的主觀預期，符合法治國家比例原則要
          求。
        (3)原告雖主張按臺南地院刑事判決認定之浮報油量作為
          本件違規實質利益，原告僅須繳回該浮報油量，原處
          分有違比例原則云云。惟上開刑事判決，係認定船長
          ○○○ 犯刑法第339 條第1 項之詐欺取財罪，該條文
          明定，須以「意圖自己不法之所有，以詐術使人將本
          人或第三人之物交付」為構成要件，依此，基於罪刑
          法定原則，著重於他人因陷於錯誤而交付之財物範圍
          ，以為行為人不法所有之認定，因而上述刑事判決計
          算出○○○ 實際浮報油量，為其詐欺取財之所得。然
          本件「優惠油價標準」係基於漁業法授權，使漁業人
          享有優惠用油補貼款，原告因所屬船長○○○ 之犯罪
          不誠實行為，違背漁業法立法美意，被告命原告繳回
          該違規航次優惠油價補貼款，是為取回原給予之優惠
          補貼款，以維持法律之公平性，已如前述，與前述刑
          法詐欺取財罪之規定要件不同。原處分命原告繳回優
          惠補貼款，有其必要性與妥當性，而被告之處分手段
          與保護優惠用油之公平法益相當，並未失衡，原告此
          部分主張，並不足取。
六、綜上所述，原處分並無違誤，訴願決定予以維持，亦無不合
    。原告起訴請求撤銷原處分及訴願決定，為無理由，應予駁
    回。
七、本案事證已明確，兩造其餘攻擊及防禦方法，均與本件判決
    結果不生影響，爰不一一論駁，併予敘明。
八、結論，本件原告之訴為無理由，依行政訴訟法第98條第1 項
    前段，判決如主文。
中    華    民    國    99    年    10    月    28    日
                    臺北高等行政法院第五庭
                              審判長法  官  黃清光
                                    法  官  洪遠亮
                                    法  官  程怡怡
上為正本係照原本作成。
如不服本判決，應於送達後20日內，向本院提出上訴狀並表明上
訴理由，如於本判決宣示後送達前提起上訴者，應於判決送達後
20日內補提上訴理由書（須按他造人數附繕本）。
中    華    民    國    99    年    10    月    28    日

                                    書記官  何閣梅

司法院資訊處製作；財團法人民間司法改革基金會備份。
